---
title: "MPDW P5"
author: "Farrel Gilbran"
date: "2023-09-26"
output: html_document
---

```{r setup, include=FALSE}
knitr::opts_chunk$set(echo = TRUE)
```

```{r}
# Memanggil Library
library("ggplot2")
library("tsibble")
library("tseries")
library("MASS")
library("ggplot2")
library("readxl")
```

```{r}
# Membaca Data Excel
data <- read_excel("Bitcoin Highest Stock Market Price 2022-2023 xlsx.xlsx")

# Mengonversi kolom 'Date' menjadi tipe data Date jika belum
data$Date <- as.Date(data$Date)

# Memfilter data hanya untuk rentang 1 Juli 2022 hingga 1 Juli 2023
data <- subset(data, Date >= as.Date("2022-07-01") & Date <= as.Date("2023-06-30"))

#Cek data
str(data)
```

```{r}
#Data time series total
data.ts <- ts(data$High)
summary(data.ts)
```

```{r}
# Mengecek missing value
sum(is.na(data))
```

```{r}
#Membagi data part 1 dan part 2
data1<-data.ts[1:310]
data2 <-data.ts[1:150]
```

#Data total (1-365)
##Eksplorasi plot data total
```{r}
#Eksplorasi plot data total
ts.plot(data.ts, main = "Bitcoin Highest Stock Market Price 2022-2023", ylab = "Price",xlab="Time Period" , lwd = 1.5)

```
### Plot ACF

```{r}
acf(data.ts)
```

Berdasarkan plot ACF, terlihat bahwa plot ACF pada data tersebut *tails off*

### Uji ADF

```{r}
tseries::adf.test(data.ts)
```

$H_0$ : Data tidak stasioner dalam rataan

$H_1$ : Data stasioner dalam rataan

Berdasarkan uji ADF tersebut, didapat *p-value* sebesar 0.6476 yang lebih besar dari taraf nyata 5% sehingga tak tolak $H_0$ dan menandakan bahwa data tidak stasioner dalam rataan. Hal ini sesuai dengan hasil eksplorasi menggunakan plot time series dan plot ACF.

### Plot Box-Cox

```{r}
index <- seq(1:365)
bc = boxcox(data.ts~index, lambda = seq(0,4,by=0.01))
#Nilai Rounded Lambda
lambda <- bc$x[which.max(bc$y)]
lambda
#SK
bc$x[bc$y > max(bc$y) - 1/2 * qchisq(.95,1)]
```

Gambar di atas menunjukkan nilai *rounded value* ($\lambda$) optimum sebesar **1,26** dan pada selang kepercayaan 95% nilai memiliki batas bawah **0,70** dan batas atas **1,80**. Selang tersebut memuat nilai satu sehingga dapat dikatakan bahwa data stasioner dalam ragam.

#Data Part 1 (1-310)
##Eksplorasi plot data part 1
```{r}
ts.plot(data1, main = "Bitcoin Highest Stock Market Price Part 1", ylab = "Price",xlab="Time Period" , lwd = 1.5)
```
### Plot ACF

```{r}
acf(data1)
```

Berdasarkan plot ACF, terlihat bahwa plot ACF pada data tersebut cenderung *tails off*

### Uji ADF

```{r}
tseries::adf.test(data1)
```

$H_0$ : Data tidak stasioner dalam rataan

$H_1$ : Data stasioner dalam rataan

Berdasarkan uji ADF tersebut, didapat *p-value* sebesar 0.8362 yang lebih besar dari taraf nyata 5% sehingga tak tolak $H_0$ dan menandakan bahwa data tidak stasioner dalam rataan. Hal ini sesuai dengan hasil eksplorasi menggunakan plot time series dan plot ACF.

### Plot Box-Cox

```{r}
index <- seq(1:310)
bc = boxcox(data1~index, lambda = seq(0,4,by=0.01))
#Nilai Rounded Lambda
lambda <- bc$x[which.max(bc$y)]
lambda
#SK
bc$x[bc$y > max(bc$y) - 1/2 * qchisq(.95,1)]
```

Gambar di atas menunjukkan nilai *rounded value* ($\lambda$) optimum sebesar **0,25** dan pada selang kepercayaan 95% nilai memiliki batas bawah **0,00** dan batas atas **0,89**. Selang tersebut memuat nilai satu sehingga dapat dikatakan bahwa data bangkitan tidak stasioner dalam ragam.


#Data Part 2 (1-150)
##Eksplorasi plot data part 2
```{r}
ts.plot(data2, main = "Bitcoin Highest Stock Market Price Part 1", ylab = "Price",xlab="Time Period" , lwd = 1.5)
```

### Plot ACF

```{r}
acf(data2)
```

Berdasarkan plot ACF, terlihat bahwa plot ACF pada data tersebut cenderung *tails off*

### Uji ADF

```{r}
tseries::adf.test(data2)
```

$H_0$ : Data tidak stasioner dalam rataan

$H_1$ : Data stasioner dalam rataan

Berdasarkan uji ADF tersebut, didapat *p-value* sebesar 0.3261 yang lebih besar dari taraf nyata 5% sehingga tak tolak $H_0$ dan menandakan bahwa data tidak stasioner dalam rataan. Hal ini sesuai dengan hasil eksplorasi menggunakan plot time series dan plot ACF.

### Plot Box-Cox

```{r}
index <- seq(1:150)
bc = boxcox(data2~index, lambda = seq(0,4,by=0.01))
#Nilai Rounded Lambda
lambda <- bc$x[which.max(bc$y)]
lambda
#SK
bc$x[bc$y > max(bc$y) - 1/2 * qchisq(.95,1)]
```

Gambar di atas menunjukkan nilai *rounded value* ($\lambda$) optimum sebesar **0,13** dan pada selang kepercayaan 95% nilai memiliki batas bawah **0,00** dan batas atas **1,30**. Selang tersebut memuat nilai satu sehingga dapat dikatakan bahwa data bangkitan stasioner dalam ragam.


