R---
title: "Tugas MPDW 3"
author: "Farrel Gilbran"
date: "2023-09-16"
output: html_document
---

```{r setup, include=FALSE}
knitr::opts_chunk$set(echo = TRUE)
```

##Panggil Package
```{r}
library(dLagM)
library(dynlm)
library(MLmetrics)
library(lmtest)
library(car)
```

##Import Data
```{r}
library(readxl)
datap2 <- read_excel("C:/Users/farre/Downloads/data prak 2.xlsx")
X=datap2$o3
Y=datap2$AQI
View(datap2)
str(datap2)
```

## Pembagian Data
```{r}
#SPLIT DATA
train<-datap2[1:54,]
test<-datap2[55:72,]
```

```{r}
#data time series
train.ts<-ts(train)
test.ts<-ts(test)
data.ts<-ts(data)
```

```{r}
#data time series
train.ts<-ts(train)
train.ts
test.ts<-ts(test)
test.ts
data.ts<-ts(data)
data.ts
```

## Model Koyck
### Pemodelan
```{r}
#MODEL KOYCK
model.koyck <- koyckDlm(x = train$o3, y = train$AQI)
summary(model.koyck)
AIC(model.koyck)
BIC(model.koyck)
```

Dari hasil tersebut, didapat bahwa intersep dan $y_{t-1}$ memiliki nilai $P-Value<0.05$. Hal ini menunjukkan bahwa intersep dan $y_{t-1}$ berpengaruh signifikan terhadap $y$. Adapun model keseluruhannya adalah sebagai berikut

$$
\hat{Y_t}=8.15430+0.58395Y_{t-1}+0.01411X_t
$$

### Peramalan dan Akurasi
Berikut adalah hasil peramalan y untuk 18 periode kedepan menggunakan model koyck
```{r}
fore.koyck <- forecast(model = model.koyck, x=test$o3, h=18)
fore.koyck
mape.koyck <- MAPE(fore.koyck$forecasts, test$AQI)
mape.koyck
#akurasi data training
GoF(model.koyck)
```

## Regression with Distributed Lag
### Pemodelan (Lag=2)
```{r}
model.dlm <- dlm(x = train$o3,y = train$AQI , q = 2)
summary(model.dlm)
AIC(model.dlm)
BIC(model.dlm)
```

Dari hasil diatas, didapat bahwa $P-value$ dari intercept \<0.05. Hal ini menunjukkan bahwa intercept berpengaruh signifikan terhadap $y$ . Adapun model keseluruhan yang terbentuk adalah sebagai berikut

$$
\hat{Y_t}=13.20441+0.39765X_t-0.07506X_{t-1}-0.13995X_{t-2}
$$ \### Peramalan dan Akurasi

Berikut merupakan hasil peramalan $y$ untuk 18 periode kedepan

```{r}
fore.dlm <- forecast(model = model.dlm, x=test$o3, h=18)
fore.dlm
mape.dlm <- MAPE(fore.dlm$forecasts, test$AQI)
#akurasi data training
GoF(model.dlm)
```

### *Lag* Optimum
```{r}
#penentuan lag optimum 
finiteDLMauto(formula = AQI ~ o3,
              data = data.frame(train), q.min = 1, q.max = 6,
              model.type = "dlm", error.type = "AIC", trace = FALSE)
```

Berdasarkan output tersebut, lag optimum didapatkan ketika lag=6. Selanjutnya dilakukan pemodelan untuk lag=6

```{r}
#model dlm dengan lag optimum
model.dlm2 <- dlm(x = train$o3,y = train$AQI , q = 6)
summary(model.dlm2)
AIC(model.dlm2)
BIC(model.dlm2)
```

Dari hasil tersebut terdapat beberapa peubah yang berpengaruh signifikan terhadap taraf nyata 5% yaitu $x_t$, $x_{t-6}$. Adapun keseluruhan model yang terbentuk adalah

$$
\hat{Y_t}=3.70068+0.47338X_t+0.11114X_1-0.65026X_{t-2}+0.28987X_{t-3}+ 0.07099X_{t-4}-0.35697X_{t-5}+0.45454X_{t-6}
$$

Adapun hasil peramalan 5 periode kedepan menggunakan model tersebut adalah sebagai berikut

```{r}
#peramalan dan akurasi
fore.dlm2 <- forecast(model = model.dlm2, x=test$o3, h=18)
mape.dlm2<- MAPE(fore.dlm2$forecasts, test$AQI)
#akurasi data training
GoF(model.dlm2)
```

Model tersebut merupakan model yang sangat baik dengan nilai MAPE yang kurang dari 10%.

## Model Autoregressive
### Pemodelan
```{r}
model.ardl <- ardlDlm(x = train$o3, y = train$AQI, p = 1 , q = 1)
summary(model.ardl)
AIC(model.ardl)
BIC(model.ardl)
```

Dari hasil tersebut, didapat bahwa intersep, $x_{t-0}$, $x_{t-1}$dan $y_{t-1}$ memiliki nilai $P-Value<0.05$. Hal ini menunjukkan bahwa intersep, $x_{t-0}$, $x_{t-1}$dan $y_{t-1}$ berpengaruh signifikan terhadap $y$. Adapun model keseluruhannya adalah sebagai berikut 

$$
\hat{Y}=6.08132+0.48065X_t-0.42217X_{t-1}+0.58779Y_{t-1}
$$

### Peramalan dan Akurasi
```{r}
fore.ardl <- forecast(model = model.ardl, x=test$o3, h=18)
fore.ardl
```

Data di atas merupakan hasil peramalan untuk 18 periode ke depan menggunakan Model Autoregressive dengan $p=1$ dan $q=1$.

```{r}
mape.ardl <- MAPE(fore.ardl$forecasts, test$AQI)
mape.ardl
#akurasi data training
GoF(model.ardl)
```

Berdasarkan akurasi di atas, terlihat bahwa nilai MAPE keduanya tidak jauh berbeda. Artinya, model regresi dengan distribusi lag ini tidak `overfitted` atau `underfitted`

### *Lag* Optimum

```{r}
#penentuan lag optimum
model.ardl.opt <- ardlBoundOrders(data = data.frame(datap2), ic = "AIC", 
                                  formula = AQI ~ o3 )
min_p=c()
for(i in 1:6){
  min_p[i]=min(model.ardl.opt$Stat.table[[i]])
}
q_opt=which(min_p==min(min_p, na.rm = TRUE))
p_opt=which(model.ardl.opt$Stat.table[[q_opt]] == 
              min(model.ardl.opt$Stat.table[[q_opt]], na.rm = TRUE))
data.frame("q_optimum" = q_opt, "p_optimum" = p_opt, 
           "AIC"=model.ardl.opt$min.Stat)
```

Dari tabel di atas, dapat terlihat bahwa nilai AIC terendah didapat ketika $p=15$ dan $q=3$, yaitu sebesar `106.4321`. Artinya, model autoregressive optimum didapat ketika $p=15$ dan $q=3$.

Selanjutnya dapat dilakukan pemodelan dengan nilai $p$ dan $q$ optimum seperti inisialisasi di langkah sebelumnya.

## Pemodelan DLM & ARDL dengan Library `dynlm`
```{r}
#sama dengan model dlm q=1
cons_lm1 <- dynlm(AQI ~ o3+L(o3),data = train.ts)
cons_lm1
#sama dengan model ardl p=1 q=0
cons_lm2 <- dynlm(AQI ~ o3+L(AQI),data = train.ts)
cons_lm2
#sama dengan ardl p=1 q=1
cons_lm3 <- dynlm(AQI ~ o3+L(o3)+L(AQI),data = train.ts)
cons_lm3
#sama dengan dlm p=2
cons_lm4 <- dynlm(AQI ~ o3+L(o3)+L(o3,2),data = train.ts)
cons_lm4
```

### Ringkasan Model
```{r}
summary(cons_lm1)
summary(cons_lm2)
summary(cons_lm3)
summary(cons_lm4)
```

### SSE
```{r}
deviance(cons_lm1)
deviance(cons_lm2)
deviance(cons_lm3)
deviance(cons_lm4)
```

### Uji Diagnostik
```{r}
#uji model
if(require("lmtest")) encomptest(cons_lm1, cons_lm2)
```

#### Autokorelasi
```{r}
#durbin watson
dwtest(cons_lm1)
dwtest(cons_lm2)
dwtest(cons_lm3)
dwtest(cons_lm4)
```

#### Heterogenitas
```{r}
bptest(cons_lm1)
bptest(cons_lm2)
bptest(cons_lm3)
bptest(cons_lm4)
```

#### Kenormalan
```{r}
shapiro.test(residuals(cons_lm1))
shapiro.test(residuals(cons_lm2))
shapiro.test(residuals(cons_lm3))
shapiro.test(residuals(cons_lm4))
```

## Perbandingan Model
```{r}
akurasi <- matrix(c(mape.koyck, mape.dlm, mape.dlm2, mape.ardl))
row.names(akurasi)<- c("Koyck","DLM 1","DLM 2","Autoregressive")
colnames(akurasi) <- c("MAPE")
akurasi
```

Berdasarkan nilai MAPE, model paling optimum didapat pada DLM 2 karena memiliki nilai MAPE yang terkecil.

### Plot
```{r}
par(mfrow=c(1,1))
plot(test$o3, test$AQI, type="b", col="black", ylim=c(20,26))
points(test$o3, fore.koyck$forecasts,col="red")
lines(test$o3, fore.koyck$forecasts,col="red")
points(test$o3, fore.dlm$forecasts,col="blue")
lines(test$o3, fore.dlm$forecasts,col="blue")
points(test$o3, fore.dlm2$forecasts,col="orange")
lines(test$o3, fore.dlm2$forecasts,col="orange")
points(test$o3, fore.ardl$forecasts,col="green")
lines(test$o3, fore.ardl$forecasts,col="green")
legend("topleft",c("aktual", "koyck","DLM 1","DLM 2", "autoregressive"), lty=1, col=c("black","red","blue","orange","green"), cex=0.9)
```
